【裁判字號】    90,台非,290
【裁判日期】    900823
【裁判案由】    背信
【裁判全文】
最高法院刑事判決                                  九十年度台非字第二九○號
    上訴人  最高法院檢察署檢察總長
    被  告  甲○○
右上訴人因被告背信案件，對於台灣高等法院中華民國八十九年十一月二十八日第二
審確定判決（八十七年度上易字第二五二○號，起訴案號：台灣新竹地方法院檢察署
八十五年度偵字第五八一五號），認為一部違法，提起非常上訴，本院判決如左：
    主  文
上訴駁回。
    理  由
非常上訴理由稱：「按刑事判決確定後，發見該案件之審判係違背法令者，得提起非
常上訴，刑事訴訟法第四百四十一條定有明文。又刑法第三百四十二條背信罪之犯罪
主體，係為他人處理事務者，為身份犯，亦即犯罪者必須為他人處理事務，而有違背
其任務之行為，始足當之。本件原判決認定被告甲○○構成背信犯罪，係以其任新竹
市第五信用合作社（下稱五信）監事主席，為五信處理事務之人為依據，然查依該信
用合作社之章程，監事會之職權為『１、監查本社財產狀況。２、監查本社業務執行
狀況。當本社與理事訂立契約或為訴訟上之行為時代表本社』等事項，亦即監事會之
職權任務並未包括放款業務，更不及於放款之估價、貸款資料之審核等。則五信貸款
案之核准係經承辦貸款業務之承辦員擬辦，再經襄理、課長審核，之後為各部室主管
、副主管覆核，最後經副總經理核定（見卷附五信分層負責明細表），監事會無權參
與，亦非其處理之事務。是被告甲○○雖任監事主席，對五信而言，貸款並非其為五
信處理之事務，其縱對該合作社貸款新台幣（下同）一億四千萬元與夏樹榮之行為有
所關說，之後夏樹榮取得該筆貸款即避不見面且未曾繳納利息，致生損害於五信之財
產乙節，即難認有違背其擔任監事主席任務之行為，與背信之構成要件究有不合（參
見貴院二十八年上字第一七八號判例意旨）。因之，本件五信承辦人員貸款與夏樹榮
，損害五信之財產所涉及之背信罪，被告甲○○任監事主席，雖不能謂非為五信處理
事務之人，但關於貸款之核放審核，並不屬其處理事務範圍，被告就此部分而言，即
不具本件背信罪犯罪之身分。而原判決就未具背信罪主體之被告，卻認其為五信處理
事務之人，有違背其任務之行為，依背信罪科處罪刑，與法顯屬不合。本件原判決即
有違背法令之處。案經確定，且對被告不利，爰依刑事訴訟法第四百四十一條、第四
百四十三條提起非常上訴，以資救濟。」等語。
本院按非常上訴審為法律審，應以原判決所確定之事實為基礎，以判斷其適用法令有
無違誤。本件原確定判決明確認定「蔡俊誠於民國（下同）八十一年九月間時任五信
總經理一職，而吳英雄、甲○○、曾金春分別擔任五信理事會主席、監事主席、副總
經理，林文星、周坤政分別為五信協理兼關東分社經理、襄理，均係為五信處理事務
之人。緣謝炳煌於八十一年六月間經劉純德介紹而結識新竹市尊爵建設股份有限公司
負責人夏樹榮後，謝炳煌即向夏樹榮表示，若夏樹榮願以四千五百萬元向地主周永霸
、莊滿、周陳寶釵、周聖徵、周麟徵、周宗正、周宗武等七人買受其等所有坐落新竹
市○○段三六八地號土地，另各以一千一百萬元之代價承購該土地上分屬謝火榮（即
謝炳煌之父）、朱民鴻、朱作龍等人所有門牌號碼分別為新竹市○○路○段七十號、
七十二號及新竹市○○路○段一○八巷二弄十八號未辦保存登記之建物三棟，並同意
負擔土地增值稅約一千七百萬元者，謝炳煌保證可引介夏樹榮向五信貸得一億四千萬
元等語，夏樹榮經估算後認以該等不動產貸款一億四千萬元，扣除購買價金九千五百
萬元，尚可獲利四千五百萬元左右，而有利可圖，乃同意以前揭價款價購上述房、地
，另負擔土地部分之增值稅；隨即於同月十九日及三十日分別與屋主朱民鴻及謝火榮
之代理人謝炳煌、朱作龍之代理人及地主周永霸等七人簽訂不動產買賣契約書，並於
八十一年八月二十六日辦妥土地所有權移轉登記手續，而將上開土地登記於夏樹榮指
定之顏雅章、林蘇雪香名下。其間謝炳煌為能順利以前述不動產供為擔保向五信貸款
一億四千萬元，乃引介夏樹榮於同年七月間參加關東同濟會，藉資與同為該會會員之
甲○○、林文星拉關係套交情；嗣謝炳煌見時機成熟，一方面央請甲○○協助，同時
於八十一年九月間某日，赴五信關東分社找林文星洽談以上開土地及其上登記在謝火
榮名下之新竹市○○路○段七十號一樓房屋抵押貸款一億四千萬元之事；林文星初則
以該件抵押貸款案金額過高為由表示無意願承辦，謝炳煌見此情狀，只得再請求甲○
○出面交涉；甲○○受請託後，隨即於八十一年九月間某日上午至新竹市○○路五十
九號五信總社向吳英雄、蔡俊誠、曾金春等人積極關說准予核貸一億四千萬元，甲○
○並向吳英雄、蔡俊誠、曾金春等人稱夏樹榮可另提供四千萬元之定期存單供為附帶
擔保等語，五信總社隨即以電話通知林文星到場商議，林文星於當日上午十時許抵五
信總社理事主席辦公室後，與吳英雄、蔡俊誠、曾金春、甲○○等人均明知無相關申
貸文件無法做出正確之估價，且明知上開坐落新竹市○○段三六八地號土地及其上三
棟建物之市值不過八、九千萬元左右，依該社貸款以土地市價七成計算之放款一般標
準，不可能核貸一億四千萬元，惟因甲○○受謝炳煌之請託，而吳英雄、蔡俊誠、曾
金春、林文星則受甲○○之積極請託關說，竟基於共同意圖為夏樹榮不法之利益及損
害委任渠等處理事務者（即五信）之利益，而為違背彼等任務之犯意聯絡，在夏樹榮
尚未提出申貸相關文件之情況下，不顧該抵押品之價值與所申貸之款項明顯不相當，
仍共同決定除上開土地及登記在謝火榮名下之新竹市○○路○段七十號一樓房屋為抵
押品外，於夏樹榮另提供四千萬元之定期存單為附帶擔保及謝火榮為連帶保證人之前
提下，同意以該等不動產設定本金最高限額一億六千八百萬元抵押權之方式，而貸與
夏樹榮共計一億四千萬元；夏樹榮隨即以其本人及陳秀雲、潘秀玲、陳榮琳等人之名
義各申貸四千萬元、三千萬元、四千萬元、三千萬元，合計貸款一億四千萬元，並交
由林文星處理；林文星接獲上級指示後，即著手進行，而該貸款案之勘查人五信關東
分社襄理周坤政至現場勘查時，亦明知該地號土地上分別有朱民鴻、朱作龍所有之新
竹市○○路○段七十二號及同段一○八巷二弄十八號等二棟未辦理保存登記之建物存
在，依五信放款辦法，應特別慎重核貸或不應准許其申請貸款，竟仍基於共同意圖為
夏樹榮等人不法利益及損害五信利益之犯意聯絡，未詳予審查；其過程中，林文星為
於形式上合於五信辦理建築業貸款辦法第三條第一款所定購地貸款以不逾基地取得成
本或評估價值之七成為限之規定，為達成以本件土地評估總值之七成核貸一億四千萬
元之目的，而指示不知情而負責放款業務之職員溫瑞芬，於其職務上所製作之不動產
調查報告表及徵信報告表，將本件土地市價總值虛填為二億二千五百二十四萬八千元
，並偽載該土地上僅有謝火榮所有之光復路一段七十號建物坐落其上，以換算七成得
以貸款一億四千萬元，陳報五信總社，使該社放款審核委員會據以審議核定；而周坤
政於審核時亦隱匿其勘查現場時目睹之事實，未就實際所見簽註於上開報告上，即呈
送林文星將該不實之查估報告核轉五信總社以辦理核貸一億四千萬元之抵押貸款手續
，五信總社在接獲五信關東分社呈報之本件抵押貸款案後，吳英雄、蔡俊誠、曾金春
等人因早有同意抵押貸款一億四千萬元之默契，致就本件鉅額貸款案，未派員至現場
勘查抵押品之現狀，即率予提報五信放款審核小組審議，使不知情之其餘放款審核委
員同意本件抵押放款案，並於謝火榮簽名同意亦為本件貸款之連帶保證人後，於八十
一年十月二十二日撥款，超額貸款一億四千萬元予夏樹榮、陳秀雲、潘秀玲、陳榮琳
四人。其間於八十一年九月三十日，甲○○並透過謝炳煌向夏樹榮借款七百萬元，並
由夏樹榮開具七百萬元之取款憑條於同日存入甲○○在五信關東分社第000000
－00－00帳號帳戶內。詎夏樹榮於取得一億四千萬元之貸款後，即避不見面且未
曾繳納任何本息，致五信催討無著，乃於八十二年三月二十四日、八十二年三月二十
日將夏樹榮以林蘇雪香、康添金等人名義所存供作本件貸款附帶擔保之四千萬元定期
存單解約，抵繳前述貸款之部分本息，並向連帶保證人謝火榮追討三百三十餘萬元後
，尚有一億零七十八萬一千二百五十八元之本金債權於八十三年十月二十二日借款到
期時未獲清償，迄八十五年三月九日止另積欠利息四百五十四萬九千六百五十四元，
五信只得向台灣新竹地方法院聲請拍賣抵押物求償，迄今仍依民事強制執行程序求償
中，致生損害於五信之財產。」等情，係依憑同案被告吳英雄、蔡俊誠及共犯林文星
、曾金春之供述，證人溫瑞芬、夏樹榮、謝炳煌、鄭武鎰、陳火村之證供，暨有不動
產調查報告表、徵信報告表、買賣契約書、借款申請書、他項權利證明書、抵押權設
定契約書、約定書、切結書、土地登記簿謄本、取款憑條、五信放款貸出處理單、勘
驗筆錄、地籍圖、個人徵信報告、台灣省北區國稅局七十九年度綜合所得稅稅額證明
書、檢查報告、五信八十五年三月二十一日八五新合五字第二○五號函等證據資料，
而為其論罪之基礎。並說明本件貸款係由被告吳英雄、甲○○、蔡俊誠及另被告曾
金春及林文星等五人共同決定，被告甲○○於討論之際，更主動提出借款人夏樹榮可
提出四千萬元之定期存單為附帶擔保，以便順遂該貸款之辦理，被告甲○○顯係受謝
炳煌之請託，而轉向被告吳英雄、蔡俊誠、曾金春等人關說請託，被告吳英雄、蔡俊
誠二人亦顯受關說請託之後而核准放貸而讓夏樹榮借得一億四千萬元殆無疑義。益證
本件貸款確係由被告吳英雄、甲○○、蔡俊誠、曾金春及林文星等五人共謀以違反五
信放款一般標準，在未詳閱申貸相關資料及經五信承辦人員踐行估價、徵信等手續之
情況下，即以夏樹榮再提供四千萬元定期存單及謝火榮為連帶保證人之附帶擔保為條
件，共同決定超額貸款一億四千萬元予夏樹榮等人，渠等為上開謀議之時，均存有為
夏樹榮不法之利益及損害委任渠等處理事務者（即五信）之利益，而為違背彼等任務
之共同意圖甚明。本件土地距五信關東分社約二百公尺，土地狹長而不規則，其上
有另二棟未保存登記建物，且土地左右落差達四公尺、附近建物低矮，而五信關東分
社所另購得之關東段一二○五地號土地則緊鄰五信關東分社旁，地形規則平坦，地上
建物約使用土地三分之一，其後三分之二均為空地，可與關東分社一起利用等情，業
據第一審法院於另被告林文星案件審理中之八十四年六月七日勘驗現場查明屬實，兩
相比較，自以關東段一二○五地號土地價值高出甚多；則本件土地竟估價達每平方公
尺十六萬元即每坪五十二萬八千九百餘元，較諸關東段一二○五號土地每坪購入價五
十二萬元為高，顯與常情有違；況本件系爭之土地上，亦存有未經辦理第一次登記之
建物，其對於土地之利用價值影響至鉅，身為金融機構主事者之被告吳英雄、蔡俊誠
自不得諉為不知，其等竟視而不見，而准貸超過擔保品價值甚夥之貸款一億四千萬元
，是足證五信辦理本件貸款時，就為擔保品之不動產顯有超額評估之違法，至為灼然
。依五信對前揭借款之借款人所為之個人徵信，夏樹榮、陳榮琳、陳秀雲、潘秀玲
在七十九年間均無申報綜合所得稅之申報資料，然本件貸款之徵信報告竟將夏樹榮部
分個人之收入竟列為每月收入一百萬元、陳秀雲每月收入六十萬元、潘秀玲每月收入
六十五萬元、陳榮琳每月收入一百萬元，該四人在七十九年度未曾有綜合所得稅之申
報紀錄，竟於八十一年九月辦理徵信時，每人每月收入均達六十萬元至一百萬元間，
且陳秀雲、潘秀玲、陳榮琳均僅係建設公司之職員，並無任何依據即認定月收入六十
萬元以上，被告吳英雄、甲○○、蔡俊誠、曾金春等人均為金融機構資深管理人員，
在審查時應已知悉此徵信不實，本件放款經台灣省合作金庫金融業務室檢查結果亦認
「其所徵取各借戶之報稅資料均係由稅捐機關出具之七十九年查未申報綜合所得稅之
證明，還款來源無法掌握」，故被告吳英雄、甲○○、蔡俊誠、曾金春就夏樹榮等人
借款後，並無繳息能力，亦有認知。被告吳英雄、甲○○、蔡俊誠、曾金春既知夏樹
榮辦理前開借款時，前揭土地之價值未達一億元，且借款人夏樹榮等四人均無償還該
借款利息之能力，被告吳英雄、甲○○、蔡俊誠、曾金春竟仍同意以該土地設定抵押
權及以四千萬元之定期存單為附帶擔保借款給夏樹榮一億四千萬元，被告吳英雄、甲
○○、蔡俊誠、曾金春有為第三人夏樹榮不法利益及損害本人即五信利益，而為違背
其任務之行為甚明，被告等背信犯行事證明確，乃撤銷第一審不當之判決，改判仍論
處被告甲○○等三人背信罪刑。非常上訴意旨謂「被告甲○○雖任監事主席，對五信
而言，貸款並非其為五信處理之事務，其縱對該合作社貸款一億四千萬元與夏樹榮之
行為有所關說，之後夏樹榮取得該筆貸款即避不見面且未曾繳納利息，致生損害於五
信之財產乙節，即難認有違背其擔任監事主席任務之行為，與背信之構成要件究有不
合」云云。但查被告甲○○既為監事主席，依前開五信章程，監事會具有監查該社財
產狀況及該社業務執行狀況等之職權，被告甲○○既知上開情節，仍對該社貸款一億
四千萬元與夏樹榮之行為有所關說，自屬違背其監事主席之職務。況該社貸款之核放
審核，雖非被告甲○○之處理事務範圍，惟其與有審核該社貸放款項職權之被告蔡俊
誠（五信總經理）、吳英雄（五信理事主席）基於共同意圖為第三人夏樹榮不法之利
益及損害五信利益之犯意聯絡，而各為違背其任務，致競合發生損害於五信之財產之
行為，仍應共同負刑法第三百四十二條第一項之背信罪責，此與本院二十八年上字第
一七八號判例所揭示之要旨尚屬有間。原判決以被告蔡俊誠、吳英雄、甲○○等人共
同實施犯罪，成立共同正犯，而論處被告等三人背信罪刑，並無不合。非常上訴意旨
，執此主張被告不具本案背信罪主體資格及犯罪要件，指摘原判決違背法令，自係對
事實審法院採證認事職權行使之當否為任意指摘，與非常上訴審係以統一法令適用之
本旨有違。本件判決確定後，上訴人提起非常上訴，難認為有理由，應予駁回。
據上論結，應依刑事訴訟法第四百四十六條，判決如主文。
中      華      民      國     九十     年      八      月    二十三    日
                              最高法院刑事第十二庭
                                  審判長法官  呂  潮  澤
                                        法官  陳  世  雄
                                        法官  孫  增  同
                                        法官  林  開  任
                                        法官  蕭  權  閔
      右正本證明與原本無異
                                              書  記  官
中      華      民      國     九十     年      八      月    二十八    日


司法院資訊處製作；財團法人民間司法改革基金會備份。
